【裁判字號】    94,再,33
【裁判日期】    950117
【裁判案由】    營利事業所得稅
【裁判全文】
高雄高等行政法院判決
                                     94年度再字第00033號
再審原告    威歷包裝材料股份有限公司
代  表  人  甲○○
訴訟代理人  丙○○
再審被告    財政部臺灣省南區國稅局
代  表  人  乙○○局長
上列當事人間因營利事業所得稅事件，再審原告對最高行政法院
九十四年九月二十二日九十四年度判字第０一四六二號判決，提
起再審之訴。本院判決如下：
    主  文
再審之訴駁回。
再審訴訟費用由再審原告負擔。
    事  實
壹、事實概要：
    緣再審原告八十九年度營利事業所得稅結算申報，原列報呆
    帳損失新台幣（下同）五、三五八、七八六元，再審被告以
    其應收帳款無法收回之損失，雖已取具臺灣臺南地方法院支
    付命令及執行命令，惟未能提示法院所發給之債權憑證供核
    ，乃依營利事業所得稅查核準則（下稱查核準則）第九十四
    條規定否准認列，核定呆帳損失０元。再審原告不服，申經
    復查，以系爭呆帳損失應改列八十八年度核認為由，仍維持
    原核定，再審原告猶未甘服，循序提起訴願及行政訴訟（本
    院九十二年度訴字第一二六二號、最高行政法院九十四年度
    判字第０一四六二號）遞遭駁回。再審原告因認前開最高行
    政法院確定判決有行政訴訟法第二百七十三條第一項第十四
    款之再審事由，遂提起本件再審之訴。
貳、兩造聲明：
一、再審原告聲明求為判決：
（一）最高行政法院九十四年度判字第０一四六二號判決廢棄。
（二）訴願決定及原處分（復查決定含原核定處分）關於否准認
      列呆帳損失五、三五八、七八六元均撤銷。
二、再審被告聲明求為判決：再審原告之訴駁回。
參、兩造之爭點：
一、再審原告主張之理由略以：
（一）再審原告於上訴期間曾提出財政部高雄市國稅局民國（下
      同）九十一年九月十日財高國稅審0000000000
      0號公布之行政規則，該行政規則係財政部高雄市國稅局
      處理所得稅法第四十九條第五項等有關認列呆帳損失與現
      行法令規定未盡相符所簽准之處理原則，其中第壹點第（
      二）小點載明：「債權逾二年且已經催收未經收取本金或
      利息者，未強制須於屆滿二年之年度列報呆帳損失。」亦
      即：只要符合欠款債權逾兩年及催收未經收取本金或利息
      者，已准予於屆滿兩年以後之年度列報呆帳損失，而財政
      部高雄市國稅局及再審被告皆屬稅務執行機關，然關於同
      一案件卻有不同之處理方式，顯屬一國兩制，顯有違反憲
      法所定之公平原則，況財政部高雄市國稅局公布該行政規
      則已於主旨聲明考量所得稅法第四十九條第五項等有關認
      列呆帳損失與現行法令規定未盡相符之處所訂定之處理原
      則，是與現行法令規定究竟有何未盡相符之處？該局之理
      由為何？皆應是上訴審所應加以考量、求證，並應要求財
      政部高雄市國稅局提供該行政規則全文綜合瞭解，以作為
      裁判之重要心證，惟上訴審於判決書內皆未提及該部分證
      據如何審酌，亦完全未說明該證據何以不利於再審原告，
      而再審原告於上訴時已為主張，鑒於財政部高雄市國稅局
      該行政規則為有利於再審原告之證據，上訴審判決顯有就
      足以影響於判決之重要證物漏未斟酌之情形。
（二）上訴審判決援引改制前行政法院（起訴書載為大院）五十
      九年判字第五五一號判例，認為所得稅法第四十九條第五
      項第二款之要件為「債權已逾期兩年」及「經催收後未經
      收取本金或利息」，再審原告將本件呆帳損失於八十九年
      列報，而本院原審認為本件應於八十八年列報，然於八十
      八年或八十九年列報，欠款債權皆已逾期兩年，皆符合第
      一項要件，而第二項要件需經催收程序，本院原審以再審
      原告取具臺灣臺南地方法院八十六年八月三十日八十六年
      度促字第二三六七０號支付命令及確定證明，以此認定於
      八十八年度經催收後未經收取本金或利息，故應於八十八
      年列報呆帳損失；上訴審認為再審原告不僅取具上開支付
      命令及確定證明外，另認為再審原告亦取具臺灣臺南地方
      法院八十六南院慶執當字第一三四七一號（起訴書載為八
      十八年度一三四七一號）執行命令，惟上訴審認為再審原
      告未能說明系爭債權何以於八十八年度收回有極大希望，
      至八十九年即未能收取，故在客觀上或再審原告主觀上無
      從認定其於八十九年度已符合「經催收後未經收取本金或
      利息」之要件，故上訴審認為原審（起訴書載為再審）判
      決理由雖有未當，仍將上訴駁回；惟上訴審認為列報呆帳
      損失之第二項要件為經催收後未經收取本金或利息，檢視
      本項要件，再審原告於八十九年度仍以執行命令進行催收
      程序，於八十九年度亦確實未能收取本金或利息，事實上
      上訴審所認為之第二項要件亦已符合，依租稅法定主義，
      再審原告於八十九年度列報呆帳損失並無不當違法之處，
      故財政部六十七年二月二十日台財稅字第三一一四五號函
      ：「查核準則第九十四條第六款所稱法院訴追之催收證明
      ，包括依法聲請支付命令及起訴等程序之證明文件」，該
      函釋意旨即表明催收程序之多樣性及不確定性，故財政部
      方認為催收證明文件有多種，故上訴審認為原審判決只考
      慮聲請支付命令之催收證明理由不當。又如依上訴審認為
      在客觀上或再審原告主觀上應符合「經催收後未經收取本
      金或利息」之要件，惟查上開臺灣臺南地方法院八十六南
      院慶執當字第一三四七一號執行命令於八十八年度核發，
      可執行金額達一千七百多萬元，再審原告於主觀上當然認
      為於八十八年度極有可能收回欠款債權，豈有可能於八十
      八年度認為無法收回欠款債權而認列呆帳損失之理？如再
      審原告主觀上認為八十八年度欠款債權收回無望，何必費
      心費力取得執行命令？此乃再審原告不於八十八年度列報
      呆帳損失之理由，該理由已於本院原審及上訴審時一再主
      張，合乎情理邏輯及證據法則，卻一再為本院原審及上訴
      審所忽視，而八十九年度系爭欠款債權在客觀上亦確未收
      回乃不爭之事實，已符合上訴審認為列報呆帳損失之第二
      項要件，未能收回乃因訴外人即債務人台灣美緻工業股份
      有限公司（下稱美緻公司）對明台產物保險股份有限公司
      之保險給付請求權，因第三人提起異議之訴，承辦律師於
      八十九年度告知依其專業判斷，該保險給付請求權即可能
      由他人取得，強制執行收回可能性極低，再審原告並非法
      律專家，當然基於律師專業判斷之告知，方於八十九年度
      列報呆帳損失。
（三）綜上所述，再審原告主觀上認為於八十八年度極有可能收
      回欠款債權，故不可能於八十八年度認列呆帳損失，另在
      客觀上八十九年度系爭欠款債權亦確未收回，完全符合上
      訴審所認定得列報呆帳損失之二項要件，故再審原告乃援
      引前揭改制前行政法院判例作為有利之依據，惟上訴審判
      決顯就援引可影響判決之有利依據及論述等重要證物漏未
      斟酌，顯有就足以影響於判決之重要證物漏未斟酌之情形
      。
二、再審被告答辯意旨略以：
（一）按提起再審之訴，所謂「發見未經斟酌之重要證物者」，
      係指該項證物在前訴訟程序中即已存在，而當事人不知其
      存在，現始發現者而言，並以如經斟酌可受較有利益之裁
      判者為限，改制前行政法院六十九年判字第七三六號著有
      判例。
（二）再審原告主張高雄市國稅局公布之行政規則乙節，前於本
      院原審（答辯狀記載為第一審）之準備程序即已一再提出
      ，並非新證物，縱經斟酌亦無從使再審原告受較有利益之
      裁判，且非屬足以影響判決之重要證物漏未斟酌者，從而
      再審原告之主張自無可採。
（三）再審原告所提示臺灣臺南地方法院八十六年八月三十日八
      十六年度促字第二三六七０號支付命令，債務人美緻公司
      應給付再審原告貨款六、一七五、七二三元及自八十六年
      五月二十七日起至清償日止之利息，是系爭呆帳損失屬再
      審原告八十六年度應收帳款。又再審原告提示臺灣臺南地
      方法院民事第一庭八十六年十月十日支付命令確定證明書
      ，上開支付命令業經於八十六年九月二十五日確定，足證
      上開支付命令已送達於債務人，因該債務人於送達後二十
      日之不變期間內未提出異議而告確定，惟系爭呆帳損失屬
      再審原告八十六年度應收帳款，經催收後未能收取本金或
      利息，依首揭規定，應於八十八年度沖抵備抵呆帳，是本
      件呆帳損失五、三五八、七八六元應改列八十八年度核認
      ，有本院判決書可稽，原核定並無不合。
    理  由
一、按「再審之訴顯無再審理由者，得不經言詞辯論，以判決駁
    回之。」、「有左列各款情形之一者，得以再審之訴對於確
    定終局判決聲明不服。但當事人已依上訴主張其事由或知其
    事由而不為主張者，不在此限：．．．十四、原判決就足以
    影響於判決之重要證物漏未斟酌者。」行政訴訟法第二百七
    十八條第二項及第二百七十三條第一項第十四款分別定有明
    文。而所謂「原判決就足以影響於判決之重要證物漏未斟酌
    」，係指足以影響判決基礎之重要證物，雖在前訴訟程序業
    已提出，然未經確定判決加以斟酌，或者忽視當事人聲明之
    證據而不予調查，或者就依聲請或依職權調查之證據未為判
    斷，均不失為漏未斟酌，且以該證物足以動搖原確定判決基
    礎者為限。若於判決理由項下說明無調查之必要，或縱經斟
    酌亦不足影響判決基礎之意見，即與漏未斟酌有間，不得據
    為再審之理由（吳明軒所著中國民事訴訟法八十九年九月修
    訂五版下冊）。且若當事人雖已主張其再審之訴具備行政訴
    訟法第二百七十三條第一項第十四款規定之要件，而經法院
    審查結果其實無此事由者，則其再審之訴即為顯無理由。
二、本件再審原告主張：訴外人即債務人美緻公司於八十六年間
    積欠再審原告貨款五、三五八、七八六元（依臺灣臺南地方
    法院八十六年八月三十日八十六年度促字第二三六七０號支
    付命令，債務人美緻公司應給付再審原告貨款六、一七五、
    七二三元及自八十六年五月二十七日起至清償日止之利息）
    ，依改制前行政法院五十九年判字第五五一號判例意旨，認
    為所得稅法第四十九條第五項第二款之要件有二即：「債權
    已逾期兩年」及「經催收後未經收取本金或利息」。查再審
    原告於八十八年度即已取得上開臺灣臺南地方法院八十六南
    院慶執當字第一三四七一號執行命令，可執行金額達一千七
    百多萬元，其主觀上當然認為於八十八年度極有可能收回欠
    款債權，故未於八十八年度列報呆帳損失；而美緻公司對明
    台產物保險股份有限公司之保險給付請求權，因第三人提起
    異議之訴，再審原告於八十九年度依委任律師之專業判斷，
    以該保險給付請求權極可能由他人取得，強制執行收回之可
    能性極低，系爭欠款債權於在客觀上亦確未收回，已符合上
    開判例列報呆帳損失之要件，故其方於八十九年度列報呆帳
    損失。惟前揭最高行政法院確定判決就再審原告於上訴時所
    提出對於再審原告有利之證據，即財政部高雄市國稅局九十
    一年九月十日財高國稅審00000000000號公布之
    行政規則，及改制前行政法院五十九年判字第五五一號判例
    ，均未提及該部分證據如何審酌，亦完全未說明該證據何以
    不利於再審原告，其判決顯有就足以影響於判決之重要證物
    漏未斟酌之情形，爰依法提起再審之訴訟。
三、按「所得稅法第四十九條第三項第一、二兩款所定壞帳損失
    發生之原因，迥然不同。前者以債務人倒閉、逃匿、和解、
    破產或其他原因，致債權不能收回為要件；後者之債務人則
    並無上開原因，僅以債權逾二年經催收而未收回為已足。各
    該規定之內容既有不同，適用時自應有所分際。」改制前行
    政法院五十九年判字第五五一號著有判例；又按「債權逾二
    年且已催收未經收取本金或利息者，未強制須於屆滿二年之
    年度列報呆帳損失。」財政部高雄市國稅局九十一年九月十
    日財高國稅審00000000000號公布之「統一本局
    對營利事業所得稅查核準則第九十四條第五款及第六款有關
    呆帳損失之實務疑義認定標準」之壹（二）規定亦定有明文
    。然查，再審原告據以提出再審之事由，係以最高行政法院
    九十四年度判字第０一四六二號確定判決漏未斟酌前揭改制
    前行政法院五十九年判字第五五一號判例及財政部高雄市國
    稅局九十一年九月十日財高國稅審00000000000
    號公布之「統一本局對營利事業所得稅查核準則第九十四條
    第五款及第六款有關呆帳損失之實務疑義認定標準」之壹（
    二）規定，惟上開改制前行政法院判例意旨係就所得稅法第
    四十九條第三項第一款及第二款所規定壞帳損失發生之原因
    ，及要件均有不同，適用時自應有所分際所為之闡釋。而前
    揭財政部高雄市國稅局之認定標準，為該主管機關就債權逾
    二年且已催收未經收取本金或利息者，未強制須於屆滿二年
    之年度列報呆帳損失所為統一該局對營利事業所得稅查核準
    則第九十四條第五款及第六款有關呆帳損失之實務疑義認定
    標準，在於闡明法規原意，均非具體案件中可以作為證明待
    證事實之證據，不能謂為證物，難認原判決有漏未斟酌證物
    之情事（最高行政法院九十二年度判字第一七五三號判決參
    照）。再者，法院之裁判無論適用法規或解釋法規，均係依
    職權為之，原無待於當事人提出其他判決以為立證，再審原
    告利用其他判決或行政規則之法律上見解，而為其有利之主
    張，並非行政訴訟法第二百七十三條第一項第十四款之證物
    （最高法院七十年台上字第二九七九號判決及最高法院六十
    九年台上字第二三七八號判決參照），自不得以之作為提起
    再審之訴之主張。
四、其次，最高行政法院九十四年度判字第０一四六二號確定判
    決，不僅有援引同院五十九年判字第五五一號判例意旨，且
    就該判例之精神進一步加以闡述：依所得稅法第四十九條第
    五項第二款規定為呆帳損失之列報，所須具備之「債權已逾
    期二年」及「經催收後未經收取本金或利息」二項要件，於
    均已具備時，本條所稱「視為實際發生呆帳損失」之效果即
    已發生，則此時即為查核準則第九十四條第五款所稱「應於
    發生當年度沖抵備抵呆帳」之「發生當年度」，亦為應列報
    該呆帳損失之年度。雖債權已逾二年未收取，並債權人亦已
    循聲請支付命令、強制執行或起訴等程序進行催收，惟因該
    催收程序之進行，客觀上及債權人主觀上均認債權尚得收取
    ，則此債權即非於債權人取得支付命令或起訴時，即應視為
    實際有呆帳損失發生，而須至此催收程序之進行，已得認債
    權未能收取，始為符合所得稅法第四十九條第五項第二款規
    定之年度，而應於當年度視為實際發生呆帳損失等語。又該
    確定判決亦說明：上訴人（即再審原告）始終未說明系爭債
    權何以於八十八年度收回有極大希望，至八十九年度即未能
    收取，故系爭債權於八十九年度雖已逾二年，但因依本院原
    審確定之事實，並無從認定其於八十九年度已具備「經催收
    後未經收取本金或利息」之要件，系爭債權於八十九年度既
    尚難認已符合所得稅法第四十九條第五項第二款所規定「視
    為實際發生呆帳損失」之要件，故上訴人（即再審原告）自
    不得於八十九年度將之列報為呆帳損失等情。準此，本件最
    高行政法院確定判決並未否定再審原告得於具備上開要件之
    情形下，於八十九年度列報系爭呆帳損失，是亦已斟酌前揭
    財政部高雄市國稅局發佈之行政規則：「債權逾二年且已催
    收未經收取本金或利息者，未強制須於屆滿二年之年度列報
    呆帳損失。」之意旨。從而，再審原告除誤將其他判決或行
    政規則之法律上見解，作為行政訴訟法第二百七十三條第一
    項第十四款提起再審之訴之證物，顯有未合，已如前述外；
    其認為最高行政法院於上開確定判決書中，對於再審原告有
    利之證據，均未提及該部分證據如何審酌，其判決顯有就足
    以影響於判決之重要證物漏未斟酌之情形乙節，亦皆不足採
    。
五、綜上所述，再審原告之主張既不足取，其依行政訴訟法第二
    百七十三條第一項第十四款規定，以最高行政法院九十四年
    度判字第０一四六二號確定判決就足以影響於判決之重要證
    物漏未斟酌為由，求予撤銷改判原確定判決云云，經本院審
    酌最高行政法院九十四年度判字第０一四六二號確定判決，
    並無再審原告所主張得提起再審之訴之事由。再審原告提起
    本件再審之訴，顯無再審理由，爰不經言詞辯論，逕以判決
    駁回之。至兩造其餘陳述及主張，於判決結果無影響，爰不
    予論究、審酌，附此敘明。
六、據上論結，本件再審之訴為顯無理由，依行政訴訟法第二百
    七十八條第二項、第二百八十一條、第九十八條第三項前段
    ，判決如主文。
中    華    民    國    95    年     1    月   17     日
                  第三庭審判長法  官   邱政強
                              法  官   李協明
                              法  官   詹日賢
以上正本係照原本作成。
如不服本判決，應於判決送達後20日內向本院提出上訴書狀，其
未表明上訴理由者，應於提起上訴後20日內向本院提出上訴理由
書（須按對造人數附繕本）；如於本判決宣示或公告後送達前提
起上訴者，應於判決送達後20日內補提上訴理由書（須附繕本）
。未表明上訴理由者，逕以裁定駁回。
提起上訴應預繳送達用雙掛號郵票7份（每份34元）。
中    華    民    國    95    年     1    月   17     日
                              書記官   林幸怡


司法院資訊處製作；財團法人民間司法改革基金會備份。
